【裁判字號】    98,刑智上訴,58
【裁判日期】    990208
【裁判案由】    違反藥事法等
【裁判全文】
智慧財產法院刑事判決
                                  98年度刑智上訴字第58號
上  訴  人  甲○○
即  被  告
上  訴  人  乙○○
即  被  告
上列上訴人等因違反藥事法等案件，不服臺灣基隆地方法院97年
度訴字第1945號，中華民國98年5月27日第一審判決（起訴案號
：臺灣基隆地方法院檢察署97年度偵字第3146、4822號），提起
上訴，本院判決如下：
    主  文
原判決撤銷。
甲○○犯如附表二所示之罪，各處如附表二所示之刑，應執行有
期徒刑肆年。附表二所示之諾美婷合計壹佰貳拾貳顆、威而鋼包
裝盒、藥品說明書各壹份及如附表四所示Acer銀色記型電腦壹台
(含滑鼠、電源線）、Maxtor硬碟壹台均沒收。
乙○○共同明知為偽藥而販賣，處有期徒刑肆月。扣案之諾美婷
壹拾捌顆及如附表四所示Acer銀色記型電腦壹台(含滑鼠、電源
線）、Maxtor硬碟壹台均沒收。
    事  實
一、甲○○明知「VIAGRA」（中文名稱「威而鋼」），係經行政
    院衛生署核准由輝瑞大藥廠股份有限公司輸入販賣，而「VI
    AGRA」及「PFIZER」等商標，係美商輝瑞大藥廠股份有限公
    司向經濟部中央標準局（現改制為經濟部智慧財產局，下稱
    智慧局）申請核准註冊（註冊第00000000號、第00000000號
    、第00000000號）指定使用於各種西藥商品，嗣移轉予美商
    輝瑞產品公司，現均仍於商標權期間，「REDUCTIL」（中文
    名稱「諾美婷」），係經行政院衛生署核准由美商亞培股份
    有限公司臺灣分公司（下稱美商亞培公司）輸入販賣，而「
    REDUCTIL」、「REDUCTIL及圖」、「生命花朵造型圖」等商
    標，係德商可諾爾公司向智慧局申請核准註冊（註冊第0000
    0000號、第00000000號、第00000000號），嗣先後移轉予德
    商亞培公司，「亞培諾美亭」商標係美商亞培大藥廠公司向
    智慧局申請註冊（註冊第00000000號），現均仍於商標權期
    間（商標圖樣、商標權期間、註冊證號、指定使用商品類別
    ，均如附表一所示），未得商標權人同意或授權，不得於同
    一商品使用相同或近似之商標。
二、甲○○前曾於94年間販賣他人未經核准擅自製造之威而鋼（
    VIAGRA）、諾美婷（REDUCTIL）等偽藥，嗣於94年8月10日
    為警查獲後，猶未知悔改，反而從中汲取犯罪經驗，改以人
    貨分離方式藏放偽藥，以逃避查緝。甲○○於95年3月間起
    ，自不詳管道取得他人未經核准擅自製造之諾美婷、威而鋼
    偽藥後，即將之藏放不明地點。甲○○明知上開諾美婷及威
    而鋼，均係未經輝瑞大藥廠股份有限公司、美商亞培公司等
    原廠同意或授權，而擅自生產或製造之偽藥，且上開藥品之
    藥錠、箔片包裝及威而鋼外包裝盒、藥品說明書上，均未經
    附表一所示商標權人之同意或授權，而於同一商品，使用附
    表一相同之商標，威而鋼外包裝盒上則有公司名稱、藥物名
    稱、產品條碼，足以為表示係上開藥廠同意或授權販售之用
    意之準私文書，上開威而鋼包裝盒內復含有偽造之藥品說明
    書（私文書），竟予以販賣及行使，足以生損害於上開原廠
    （其中藥品說明書所涉違反著作權法部分，未據輝瑞大藥廠
    股份有限公司提出告訴）。竟基於明知為偽藥而販賣、明知
    為未得商標權人同意於同一商品使用相同之註冊商標之商品
    而販賣、行使偽造私文書及行使偽造準私文書之犯意，自95
    年5月間起至97年6月間止，先後利用「HAPPY GO」網站，張
    貼販賣諾美婷、威而鋼之訊息，使如附表二編號所示之人分
    別於附表二所示之時間、價格向甲○○購買偽藥（其中「邱
    桂美」、「葉敏娟」、「黃素輝」係辦案人員佯裝買受人而
    購買，詳如後述），甲○○接單後，除透過「HAPPY GO 」
    網站發送簡訊予買主外，並以郵局「國內代收貨價託運」之
    方式，將所出售之偽藥利用郵局不知情之郵務人員送交買主
    ，俟不知情之郵務人員將偽藥交付買主並收取價金後，即依
    甲○○在託運單上之記載，將款項匯入鄭傑夫開立之中華郵
    政股份有限公司屏東廣東路郵局第00000000000000號帳戶或
    吳承芳所開立之中華郵政股份有限公司臺北南陽郵局之0000
    0000000000號帳戶（詳如附表二所示）。
三、本件經民眾向行政院衛生署提出檢舉，行政院衛生署轉請內
    政部警政署刑事警察局（下稱刑事局）、法務部調查局南部
    地區機動工作組（下稱調查局）進行調查，刑事局偵查員陳
    富添及調查局調查員駱立凱分別佯以「邱桂美」、「葉敏娟
    」、「黃素輝」之名義於附表三所示之時間向甲○○購買如
    附表三所示之偽藥。乙○○自91年左右起與甲○○同居，明
    知甲○○於94年間曾因販賣偽藥遭查獲判刑，而甲○○於97
    年5月13日下午委託其前往郵局寄送之包裹，其內容為諾美
    婷之偽藥，且上開偽藥之藥錠及箔片包裝上，均未經附表一
    所示商標權人之同意或授權，而於同一商品，使用附表一相
    同之商標。詎乙○○竟與甲○○基於共同明知為偽藥而販賣
    、明知為未得商標權人同意於同一商品使用相同之註冊商標
    之商品而販賣之犯意，於97年5月13日下午4時27分至文山樟
    腳里郵局，先以吳承芳之名義將諾美婷偽藥交付郵局寄送予
    「邱桂美」，再持提款卡提領吳承芳帳戶內之貨款。嗣經刑
    事局調閱郵局監視器畫面，查得係由甲○○之同居女友乙○○為甲○○寄送附表三編號1仿冒偽藥及領取所得款項，另
    依據甲○○利用電腦所發送之電子郵件及手機簡訊，查得IP
    使用者為甲○○，及IP安裝地址為臺北縣平溪鄉嶺腳村田子
    6 號甲○○之住址，因而先後於附表四所示之時、地進行搜
    索，查扣附表四所示之物，始悉上情，進而循線查得購買仿
    冒偽藥如附表二之買主後，由買主提供尚未用掉之諾美婷偽
    藥扣案。
四、案經內政部警政署刑事警察局、臺北市政府警察局中正第二
    分局、臺北市政府警察局萬華分局移送暨法務部調查局南部
    地區機動工作組移送臺灣基隆地方法院檢察署檢察官偵查起
    訴。
    理    由
甲、程序方面：
一、按「被告以外之人於審判外之陳述，雖不符前4條（指刑事
    訴訟法第159條之1至第159條之4）之規定，而經當事人於審
    判程序同意作為證據，法院審酌該言詞陳述或書面陳述作成
    之情況，認為適當者，亦得為證據」，又「當事人、代理人
    或辯護人於法院調查證據時，知有第159條第1項不得為證據
    之情形，而未於言詞辯論終結前聲明異議，視為有前項之同
    意」，刑事訴訟法第159條之5第1項、第2項亦有明文。本件
    公訴人、被告對於證人於警詢中之陳述及卷內資料，均未爭
    執證據能力，且經本院審酌該等證據作成之情況，認無不適
    當之情形，依上開說明，應認本案調查之卷內證據均有證據
    能力，合先敘明。
二、告訴人美商亞培公司及美商輝瑞產品公司分別就附表三所示
    扣案藥品提出鑑定報告及超微量工業安全實驗室檢驗報告，
    並非審判長、受命法官或檢察官依法選任鑑定人所進行之鑑
    定，超微量工業安全實驗室亦非法院或檢察官所囑託為鑑定
    之機關或團體，上開鑑定報告書，即屬審判外之書面陳述，
    並經被告等於上訴理由爭執其證據能力，且不符合同法第15
    9條之1至第159條之5之例外情形，故上開鑑定報告無證據能
    力。
三、至其餘本判決所引用之卷內文書證據及物證之證據能力部分
    ，並無證據證明係公務員違背法定程序所取得，檢察官及被
    告於原審或本院均未主張排除前開物證之證據能力，且迄於
    原審或本院言詞辯論終結前均未表示異議，本院經審酌前開
    物證並非公務員違背法定程序所取得，亦無刑事訴訟法第15
    9條之4顯有不可信之情況，故上揭物證均有證據能力。
乙、實體方面：
一、被告甲○○、乙○○均矢口否認有上開犯行，被告甲○○辯
    稱：我於94年間有賣過偽藥已被判刑，之後就沒有販賣，檢
    察官起訴的犯罪事實與我無關，所有的證據都是指向www.vs
    tw.com這個網站的人在販賣偽藥，而目前有很多可以透過其
    他的電腦，遠端遙控他人電腦的技術，並不能因為我的電腦
    有連上該網站的紀錄，就說是我在販賣。本案搜索過程中，
    並沒有在我家搜到有關買或賣偽藥的相關證物，且檢察官所
    指的IP均非我所使用，鄭傑夫帳戶與吳承芳帳戶也都與我無
    關等語。被告乙○○則辯稱：甲○○叫我去寄東西，我不知
    道那是偽藥，而且他是我男朋友，他叫我去我就去，我真的
    不知道他在做什麼。我不知道寄的是什麼東西，因為那都不
    是我要寄的，是甲○○叫我幫他寄的，我從來不去看那些包
    裹上到底寫的是什麼。因為我每天都要去上課，他有時候是
    剛好來接我下課，他就說他要去郵局，他要去停車，沒有辦
    法去寄，然後就叫我拿去寄，順便去領錢。領錢的提款卡是
    甲○○於領錢的當天，他載我到那邊，因為那邊不能停車，
    所以他在車上交給我，然後他叫我下去領錢，印象中都是郵
    局的提款卡，我不記得帳號，我只知道我是拿卡片去領錢而
    已，因為甲○○跟我說，叫我幫他去領錢，然後我拿了提款
    卡就去領出來這樣子而已等語。惟查：
  (一)附表一所示商標圖樣，均經附表一所示公司向智慧局註冊取
    得商標權，現仍於商標權期間內等情，有經濟部智慧財產局
    商標資料檢索服務報表附卷可稽（見偵字第3146號卷(一)第12
    1-126頁、原審卷第152-155頁），且如附表二所示扣案藥品
    之藥錠、箔片包裝及威而鋼外包裝盒、藥品說明書上，均未
    經附表一所示商標權人之同意或授權，而於同一商品，使用
    附表一相同之商標，亦有照片附卷可憑（見本院卷第71-94
    頁）。
  (二)如附表三編號1、2所示之諾美婷經送鑑定結果，均驗出Sibu
    tramine西藥成分，此有行政院衛生署藥物食品檢驗局97年6
    月4日藥檢壹字第0970009833號函附檢驗報告書（見偵字第3
    146號卷(一)第246-247頁）、行政院衛生署98年9月15日衛署
    藥字第098002620號函附判定結果說明表各一份附卷可按（
    見本院卷第100頁），上開藥品與真品成分不同，為未經核
    核准製造之偽藥，亦為被告甲○○、乙○○所不爭執（見本
    院卷第153頁），至附表三編號3所示之威而鋼經送鑑定結果
    ，驗出Metronidazole、Tadalafil及Sildenafil等西藥成分
    ，惟行政院衛生署未經核准同時含有上開3種檢出成分之複
    方產品，此有行政院衛生署藥物食品檢驗局98年9月4日藥檢
    壹字第0980018294號函附檢驗報告書及行政院衛生署98年9
    月15日衛署藥字第0980026280號函附卷可按（見本院卷第98
    、100頁）。此外，扣案如附表二所示之「諾美婷」分別係
    證人庚○○、丁○○、丙○○、辛○○、戊○○、羅佩毓、
    癸○○在HAPPY GO網站所購買而用賸之藥品，業據渠等於警
    訊時供述甚詳（見聲搜卷第8、12頁、偵字第3146號卷(一)第1
    28、260、275頁、卷(二)第143頁、偵字第4822號卷第37頁）
    ，上開藥品之成分均與真品不同而為偽藥，亦為被告甲○○
    所不爭執（見本院卷第153頁），是以附表二、三所示藥品
    均為偽藥之事實，應堪認定。
  (三)證人陳富添於原審結證稱：本案是行政院衛生署發函來刑事
    警察局，說有民眾檢舉這個網站在賣偽藥，因此發動調查，
    在發動調查時，有請衛生署的劉怡伶小姐配合警方發電子郵
    件給HAPPY GO網站，詢問『我本身曾患有肝炎，吃諾美婷會
    不會有問題，並匯後多久會到貨』，我有隨著這電子郵件去
    查回函的IP位置，查到回函的IP位置，是速博網的IP網段，
    我再向速博網查詢使用人為何人，速博網回函稱是甲○○在
    使用。我有就上HAPPY GO網站，以我的同事邱桂美名義，跟
    甲○○購買諾美婷，買的量是2排，1排是14粒，2排就是買
    28粒，要求他寄到臺北逸仙郵局，我購買的日期就是甲○○
    97年5月13日寄出的日期，甲○○在5月14日發到貨簡訊通知
    我貨已到逸仙郵局，我去郵局付錢領來，並先驗指紋，但指
    紋室沒有採到指紋，然後就把這28顆偽藥送亞培公司鑑定，
    鑑定結果確定是偽藥，亞培公司有出具鑑定報告。後來我有
    查得上開包裹是在文山樟腳里郵局寄出，我向該郵局調影像
    ，影像顯示就是乙○○寄的。我根據賣方所提供的匯款郵局
    帳號、還有發的簡訊帳號回查，查出來簡訊帳號使用人、還
    有速博資訊發送簡訊時的IP位置，得知使用人也都是甲○○
    ，而當時的匯款帳號是吳承芳帳號。當時會查扣甲○○的筆
    記型電腦，是因為在該電腦裡面，有甲○○上這個HAPPY GO
    網站（網址www.vstw.com）的紀錄，他具有管理者的權限，
    且雅虎即時通裡面有發現他有1個HAPPY GO的聯絡資料夾，
    等於說他有用這個檔案去跟他人做買賣溝通。甲○○於寄出
    偽藥後，會經由HAPPY GO網站發出到貨簡訊通知買主，該到
    貨簡訊係透過三竹資訊股份有限公司（下稱三竹公司）所提
    供之簡訊發送服務所發出，我有向三竹公司調得該簡訊發送
    者之登記資料，並取得同一發送者所有發送的簡訊內容及上
    網IP，發現IP均為新世紀資通股份有限公司（即速博網，下
    稱新世紀公司）所擁有的網段，我再向新世紀公司查詢，該
    公司函覆該等IP當時之使用人皆為甲○○。本案的被害人就
    是從甲○○通知這些購買者的到貨簡訊裡，逐一去清查來的
    」等語（見原審卷第107-117頁），並有劉怡伶給HAPPY GO
    網站電子郵件（見偵字第3146號卷(一)第36頁）、速博公司97
    年4月9日函（同上卷(一)第32頁）、邱桂美到貨簡訊（同上卷
    (一)第194頁）附卷可佐。
  (四)上開劉怡伶給HAPPY GO網站之電子郵件係於97年4月4日2時
    19分58秒回覆，該電子郵件顯示寄件者之帳號為「vip＠vst
    w.com」，其IP為「122.146.32.73」（見偵字第3146號卷(一)
    第181、182頁），而依據卷附新世紀公司97年4月9日傳真回
    覆內政部警政署刑事警察局，明確記載上開時間使用該公司
    「122.146.32.73」IP位址者，係被告甲○○（偵字第3146
    號卷(一)第184頁）。另查，上述邱桂美包裹到貨簡訊係於97
    年5月14日12時38分發送，寄件者顯示000000000000（即000
    0000000號行動電話門號），斯時0000000000門號為三竹公
    司所有，由該公司提供簡訊發送服務，發送該筆到貨簡訊者
    之登記帳號為0000000000號，此有三竹公司97年5月22日以
    竹資綜字第970522001號函可參（見偵字第3146號卷(一)第195
    頁），經三竹公司函送該登記使用者所有發送之簡訊內容均
    係通知HAPPY GO網站消費者領取貨物，並包含邱桂美包裹到
    貨簡訊（見偵字第3146號卷(一)第210頁反面），再以三竹公
    司所提供之全部發送到貨簡訊之IP位址函查使用人均為甲○○，亦有新世紀公司97年6月5日函附卷可參（見偵字第3146
    號卷(一)第238頁），足見被告甲○○確有販賣如附表三編號1
    所示之偽藥。
  (五)此外，上開刑事局偵查員陳富添佯以「邱桂美」名義所購買
    之諾美婷寄送包裹，其上記載寄件人為吳承芳，寄件地址為
    臺北郵局第99-106號信箱，收件人為邱桂美，收件郵局係臺
    北逸仙郵局，包裹上寄件郵戳為文山樟腳里郵局於97年5月
    13日寄出，此有包裝袋及其照片可證（見本院卷第83頁），
    而上開包裹係於97年5月13日16時31分0秒，在文山樟腳里郵
    局投遞寄送，亦有郵件號碼查詢「國內快捷、包裹、掛號郵
    件」資料一份附卷可參（見偵字第3146號卷(一)第193頁），
    經向文山樟腳里郵局調得監視器錄影擷取畫面，於97年5月
    13日16時27分38秒在該郵局內交付寄送上開邱桂美包裹之人
    及隨即在該郵局自動提款機前持吳承芳提款卡領取現金之人
    ，確係被告乙○○無訛（97偵3146號卷(一)92、96頁），亦經
    被告乙○○於警訊中供承無訛（見偵字第3146號卷(一)第81-8
    2頁）。此外，被告乙○○另曾於98年5月7日、98年5月8日
    持吳承芳提款卡至郵局自動提款機提領現金，亦有監視器錄
    影擷取畫面附卷可憑（見偵字第3146號卷(一)第100、101頁）
    ，並有吳承芳帳戶之歷史交易明細資料在卷可按（見偵字第
    3146號卷(一)第88-91頁）。再者，被告乙○○自91年左右起
    即與甲○○同居一處，並知悉甲○○於94年間曾因販賣諾美
    婷等偽藥遭查獲判刑，亦曾見過被告甲○○登錄使用HAPP Y
    GO網站，並曾向甲○○拿過減肥藥（即諾美婷）服用，業據
    其於調查及警訊時供述明確（見偵字第4822號卷(一)第27、28
    頁、見偵字第3146號卷(一)第82頁），此次受被告甲○○之託
    而交寄包裹，其上記載寄件人為吳承芳，而非以被告甲○○
    本人之名義為之，復多次持「吳承芳」之提款卡至郵局提領
    款項，被告乙○○自應明知被告甲○○委託其寄送予邱桂美
    之包裹內為諾美婷偽藥，是被告乙○○所辯不足採信。
  (六)證人駱立凱於原審結證稱：案件是衛生署行文來法務部調查
    局，指HAPPY GO網站在販賣偽藥，原本是臺北市調查處調查
    ，懷疑是鄭傑夫在販賣，就移給我們南機組，經過我調查之
    後，發現鄭傑夫可能是人頭，後來因為有證人告訴我說網站
    會透過簡訊通知他們貨到了，我查了之後，到貨簡訊是三竹
    公司的，我再請三竹公司提供登入這個帳號發送簡訊的IP位
    置，最後才查出是甲○○。我於97年6月2日上HAPPY GO網站
    ，用葉敏娟的名義買諾美婷（買2排，每排14顆，共28顆）
    ，用黃素輝的名義買威而鋼（買1盒，1盒4顆），至於多少
    錢忘了，款項進到吳承芳帳戶。我買的時候甲○○已經改成
    使用吳承芳帳戶，他原先是用鄭傑夫帳戶，大概97年4月28
    日左右改的，後來我有依鄭傑夫及吳承芳的帳戶明細資料，
    去過濾買受人，查得庚○○、己○○、丁○○、壬○○等人
    有上HAPPY GO網站，向甲○○購買諾美婷，她們都是將價款
    交給郵差代收，前3人之款項匯入鄭傑夫帳戶，壬○○款項
    匯入吳承芳帳戶。南機組於97年8月28日有搜索甲○○在嶺
    腳村田子6號住處，扣得國內限時代收貨價函件託運單一式
    五聯總共25份、MAXTOR 80G硬碟1台、EXCELSTOR 80G硬碟1
    台，這2個硬碟後有送法務部調查局資訊處鑑定，MAXTOR硬
    碟內有販賣偽藥的HAPPY GO網站的操作權限等語（見原審卷
    第118-125頁），而依丁○○所提供之簡訊記錄，發送者之
    電話為0000000000（見偵字第4822號卷(一)第26頁），經向三
    竹公司調閱簡訊帳號為0000000000之傳送明細（含日期、時
    間、簡訊內容及登入IP），再向新世紀公司函查上述IP之使
    用者，經函覆上開IP使用者均為甲○○，此有三竹公司97年
    4月7日函附簡訊傳送明細（見偵字第4822號卷(一)第162-187
    頁）及新世紀公司97年4月11日、97年8月22日函附卷可按（
    見偵字第4822號卷(一)第49-50頁）。此外，調查局調查員於
    97年8月28日搜索甲○○住處，扣得國內限時代收貨價函件
    託運單一式五聯總共25份、MAXTOR 80G硬碟1台、EXCELSTOR
    80G硬碟1台等情，有該等物品扣案可佐（97年度證字第2228
    號），經將其中2個硬碟送法務部調查局資訊處鑑定結果，
    發現MAXTOR 80G硬碟內，於虛擬記憶體存放區中，有大量HA
    PPY GO網站之相關資料，加上在未分配磁區內找到部分客戶
    名單與訂貨情形，足以證明使用該電腦上網者，應係該網站
    之管理人員等情，亦有法務部調查局資訊室97年10月2日調
    資五字第09700409470號函存卷可參（見偵字第4822號卷(一)
    第200-325頁），被告乙○○於調查時則供稱：家中的網路
    絕大部分時間都由甲○○使用等語（見偵字第4822號卷(一)第
    30頁反面），足認該顆硬碟應屬甲○○所有供其販賣偽藥所
    用。
  (七)經證人陳富添、駱立凱依據所調取之鄭傑夫帳戶明細表、吳
    承芳帳戶明細表，對照三竹公司提供之甲○○發送簡訊內容
    ，因而過濾出附表二所示之人有上HAPPY GO網站，向甲○○
    購買諾美婷，渠等都是將價款交給郵差代收，款項分別匯入
    鄭傑夫帳戶、吳承芳帳戶等情，業據告訴人庚○○、丁○○
    、丙○○、辛○○、戊○○、羅佩毓、癸○○於警訊時供述
    甚詳（見聲搜卷第8、12頁、偵字第3146號卷(一)第128、260
    、275頁、卷(二)第143頁、偵字第4822號卷第37頁），並經渠
    等提出如附表二所示買入後剩餘之諾美婷偽藥扣案可佐，復
    有吳承芳帳戶歷史交易清單（見偵字第4822號卷(一)第108 頁
    反面、第110頁）、鄭傑夫帳戶歷史交易清單在卷足憑（見
    偵字第4822號卷(一)第74頁反面、第88頁反面、第89頁反面、
    第100、103頁）。
  (八)綜上所述，被告甲○○確有於附表二所示時間，先後販賣諾
    美婷及威而鋼等偽藥予如附表二所示之人，被告乙○○則有
    與甲○○共同販賣如附表三編號1所示諾美婷之情事，被告
    二人所辯均係事後卸責之詞，要無足採。本案事證明確，被
    告二人之犯行洵堪認定，自應依法論科。
二、新舊法比較：
  (一)按行為後法律有變更者，適用行為時之法律，但行為後之法
    律有利於行為人者，適用最有利於行為人之法律，95年7 月
    1 日修正施行後之刑法第2 條第1 項定有明文。刑法修正之
    比較新舊法，應就罪刑有關之共犯、未遂犯、想像競合犯、
    牽連犯、連續犯、結合犯，以及累犯加重、自首減輕暨其他
    法定加減原因（如身分加減）與加減例等一切情形，綜其全
    部罪刑之結果而為比較，最高法院95年5 月23日95年度第8
    次刑庭會議決議可資參照。
  (二)本件被告甲○○於附表二編號2行為後：
  1.商標法第82條法定本刑中關於罰金刑之規定，修正前刑法第
    33條第5款規定：「罰金：（銀元）1元以上」，經依現行法
    規所定貨幣單位折算新臺幣條例第2條規定折算後，上開罰
    金刑之最低數額為新臺幣3元。而修正後刑法第33條第5款則
    規定：「罰金：新臺幣1千元以上，以百元計算之」，即修
    正後之罰金刑最低數額，已提高為新臺幣1千元，比較新舊
    法適用結果，此部分以修正前之舊法較有利於被告。
  2.修正後刑法第38條規定之用語雖有不同，惟要件及適用範圍
    均並未變更，比較新舊法之規定，修正後之規定並非較有利
    於被告，依修正刑法第2條第1項之規定，應適用行為時之法
    律即行為時刑法之相關規定論擬之理由（最高法院95年度台
    上字第5402號刑事判決參照）。
  3.刑法第55條雖亦有修正，修正前刑法第55條原規定：「一行
    為而觸犯數罪名，或犯一罪而其方法或其結果之行為犯他罪
    名者，從一重處斷。」修正後第55條則規定：「一行為而觸
    犯數罪名者，從一重處斷；但不得科以較輕罪名所定最輕本
    刑以下之刑。」亦即修正後，仍保留有關於想像競合犯之規
    定，但在科刑上有所限制，然此科刑限制僅係法理之明文化
    ，非屬法律之變更，自無比較新舊法之問題，應逕行適用新
    法。
  4.綜合上述各修正前、後之條文，依前揭最高法院決議所揭示
    之罪刑綜合比較原則，及刑法第2 條第1 項前段規定，依整
    體綜合比較結果，應適用被告甲○○行為時即修正前之規定
    ，以為論處。
三、論罪科刑：
  (一)按藥品說明書係用以說明該藥品之主治效能及服用方法，屬
    於私文書之一種，被告甲○○明知上開藥品說明書，係冒用
    上開商標權人名義而偽造之私文書，仍加以販賣行使，係犯
    刑法第216條、第210條之行使偽造私文書罪。再按在紙上或
    物品上之文字、符號、圖畫、照像，依習慣或特約，足以為
    表示其用意之證明者，依刑法第220條第1項規定，應以文書
    論。被告甲○○所販售之威而鋼包裝盒上有公司名稱、藥物
    名稱、產品條碼，足以為表示係上開藥廠同意或授權販售之
    用意之準私文書，上開威而鋼包裝盒內復含有偽造之藥品說
    明書（私文書），竟予以販賣，此部分係犯刑法第216條、
    第220條第1項、第210條之行使偽造準私文書罪。
  (二)核被告甲○○如附表二編號2、3、6、21、23、30、38及附
    表三編號1、2所為，均係犯藥事法第83條第1項之販賣偽藥
    罪、商標法第82條之販賣仿冒商標商品罪，至如附表三編號
    3所為則係犯藥事法第83條第1項之販賣偽藥罪、商標法第82
    條之販賣仿冒商標商品罪、刑法第216條、第210條之行使偽
    造私文書罪、刑法第216條、第220條第1項、第210條之行使
    偽造準私文書罪。再被告所販賣之偽藥，雖同時亦販賣冒用
    藥物名稱、藥品說明書之藥物，然藥事法第86條第2項應與
    同法第83條第1項有法條競合之補充關係，僅論以較重第83
    條第1項販賣偽藥罪即足。核被告乙○○如附表三編號1所為
    ，係犯藥事法第83條第1項之販賣偽藥罪及商標法第82條之
    販賣仿冒商標商品罪。被告二人就附表三編號1犯行，具有
    犯意聯絡及行為分擔，為共同正犯，起訴書雖認被告乙○○
    係幫助犯，然其既參與實施交付偽藥予買受人之行為，自應
    認其係實施犯罪構成要件之行為，而為共同正犯，爰依刑事
    訴訟法第300條之規定為起訴法條之變更，附此敘明。被告
    等利用不知情之郵務人員交付偽藥並收取價金，核屬間接正
    犯。被告甲○○、乙○○所犯上罪各罪，均係一販賣行為，
    觸犯上開數罪，為想像競合犯，均應依刑法第55條前段規定
    ，各從一重論以販賣偽藥罪。被告甲○○所犯附表二編號2
    、3、6、21、23、30、38及附表三編號1犯行，其犯意各別
    ，應予分論併罰。至其所犯附表三編號2、3所為，係於97年
    6月2日同一日之密接時間，以相同方式販售偽藥予佯以「葉
    敏娟」、「黃素輝」名義之調查員駱立凱，應成立接續犯，
    僅論以一罪，並與上開各犯行，分論併罰。
  (三)檢察官起訴雖認被告甲○○、乙○○上開犯行均另涉犯刑法
    第339條第1項之詐欺取財罪，然查，附表三所示扣案偽藥分
    別均有行政院衛生署所核准之諾美婷及威而鋼之西藥成分（
    即Sibutramine、Sildenafil），此有行政院衛生署98年9月
    15日衛署藥字第0980026280號函附卷可按（見本院卷第99頁
    ），且證人癸○○於警詢時亦供稱：網頁上無並外盒及流水
    序號，我覺得藥品有點假，我服用過後覺得我有瘦等語（見
    偵字第3146號卷(一)第275頁），自難僅因被告甲○○所販賣
    之藥品係偽藥，即推定均不具各該藥品之療效，尚無從以詐
    欺取財罪相繩，惟檢察官認此部分罪名與前開經本院認定有
    罪部分，具有裁判上一罪之關係，爰不另為無罪諭知。
  (四)檢察官雖未就上開行使偽造私文書、行使偽造準私文書部分
    起訴，惟該部分事實與已起訴部分，有想像競合犯之裁判上
    一罪之關係，為起訴效力所及，且經本院審理時當庭告知罪
    名予被告答辯之機會（見本院卷第123、166頁），基於審判
    不可分原則，本院自得併予審究。
四、原審據以論科，雖非無見，惟查：(一)原判決認定被告甲○○
    多次販賣偽藥及違反商標法等行為，既具有反覆、延續實行
    之特徵，從而在行為概念上，自應各自評價認係包括一罪之
    集合犯。惟刑法學理上所謂「集合犯」，係指符合犯罪構成
    要件之行為，依其本質、犯罪目的及社會常態觀之，常具有
    反覆或延續實行之特性，此等反覆、延續之行為，於自然意
    義上雖係複數之行為，但依社會通念，在法律上應總括為合
    一之評價，於立法時乃將之規定為獨立之犯罪類型，而為包
    括之一罪。現行刑法上有關販賣之罪（包括販賣毒品、槍械
    、偽藥、禁藥、違反著作權法及仿冒他人商標之商品等），
    在立法者預定之構成要件類型上，並非屬於必須反覆或延續
    實行始能成立之犯罪。且該等販賣行為，常有單一或偶發性
    販賣之情形，亦非絕對具有反覆、延續實行之特徵。而刑法
    刪除連續犯之前，基於概括之犯意而為多次販賣毒品行為，
    實務上向採「連續犯」說，而不採「集合犯」說。連續犯刪
    除後，自應將原屬各自獨立評價之數罪，回歸本來應賦予複
    數法律效果之原貌，而就多次販賣毒品犯行，採一罪一罰原
    則（最高法院98年度台上字第7878號刑事判決參照），原判
    決僅以被告甲○○迄經警破獲前均未曾間斷販賣偽藥及違反
    商標法之犯行，顯具反覆實施之特質，而認屬集合犯，於法
    即有未合。(二)附表三編號3扣案之威而鋼，經本院調取勘驗
    後尚包含包裝盒及藥品說明書，原判決漏未論究被告甲○○
    涉犯刑法第216條、第220條第1項、第210條之行使偽造準私
    文書罪，亦疏未就包裝盒及藥品說明書上仿冒商標部分，依
    商標法第83條宣告沒收，亦有未洽。(三)原判決認被告二人就
    附表二、三部分另犯詐欺取財罪，亦有不當，已如前述。(四)
    原判決認被告乙○○就附表二、三全部犯行均與被告甲○○
    間具有犯意聯絡及行為分擔，洵有違誤（詳如後述）。原判
    決既有上開可議之處，即屬無可維持，應予撤銷改判。爰審
    酌被告甲○○於94年8月10日即因販賣偽藥為警查獲，竟不
    知悔悟，於該案審理中，即95年3月間起，再行起意，販賣
    偽藥與不特定人，嚴重危害社會大眾身體健康，惡性重大，
    且被告侵害他人商標，對商標權人之商譽與營收損害甚鉅，
    並有損我國之國際形象，另參酌本次犯罪之被害人眾多，犯
    罪後一再飾詞狡辯，未有絲毫悔意，犯後態度極為惡劣等一
    切情狀，分別量處如附表二所示之刑，又被告甲○○所為如
    附表二編號2所示犯行，犯罪時間在96年4月24日以前，核與
    中華民國96年罪犯減刑條例第2條第1項第3款之減刑條件相
    符，應減為如附表二編號2所示之刑，並定應執行刑。至被
    告乙○○，明知同居人即被告甲○○販賣仿冒偽藥以謀取利
    益之犯行，不予規勸，反而同流合污，替甲○○寄送偽藥，
    提領價款，所為實不足取，到案後又一再推諉卸責，未見悔
    意，然姑念渠並非主謀，係配合同居男友為之等一切情狀，
    爰量處如主文所示之刑，以資懲戒。
五、沒收部分：扣案如附表四所示之物，其中ACER銀色筆記型電
    腦1台（含滑鼠、電源線）、MAXTOR 80G硬碟1台，均屬被告
    甲○○所有，且係供被告甲○○犯本案之罪所用，業如前述
    ，爰依刑法第38條第1項第2款之規定宣告沒收，並依共同正
    犯罪責任共同原則，於被告二人項下均宣告沒收之。又扣案
    如附表二、三所示之偽藥及威而鋼包裝盒、藥品說明書均有
    仿冒之商標，爰依商標法第83條之規定，不問屬於何人所有
    ，均分別宣告沒收之。
六、公訴意旨另以：被告甲○○基於明知為偽藥而販賣、明知為
    未得商標權人同意於同一商品使用相同之註冊商標之商品而
    販賣、詐欺取財之犯意，自96年3月起（按應係95年3月之誤
    載）至97年6月間止，接續以不詳方式向李姓男子購買「威
    而鋼」及諾美婷後，利用「HAPPY GO」網站（WWW.VSTW.COM
    ）及向鄭傑夫、吳承芳等網友租用之帳戶，販賣「威而鋼」
    及諾美婷仿冒偽藥予不特定人，因認被告甲○○涉犯藥事法
    第83條第1項之販賣偽藥罪、商標法第82條之販賣仿冒商標
    商品罪、刑法第339條第1項詐欺取財罪嫌。被告乙○○則基
    於幫助他人販賣仿冒偽藥及詐欺之間接故意，於97年間多次
    接續為甲○○持金融卡提領被害人匯入之款項，而幫助甲○○販賣威而鋼及諾美婷等仿冒偽藥，因認被告乙○○涉犯刑
    法第30條第1項、藥事法第83條第1項之販賣偽藥罪、商標法
    第82條之販賣仿冒商標商品罪、刑法第339條第1項詐欺取財
    罪嫌。
  (一)按犯罪事實應依證據認定之，無證據不得推定其犯罪事實；
    又不能證明被告犯罪者，應諭知無罪之判決；刑事訴訟法第
    154 條第2 項、第301 條第1 項分別定有明文。次按，所謂
    證據，係指直接間接足以證明犯罪行為之一切證人、證物而
    言；且事實之認定，應憑證據，如未能發現相當證據，或證
    據不足以證明，自不能以推測或擬制之方法，以為裁判基礎
    ，最高法院30年上字第128 號、40年台上字第86號判例均可
    資參考。再按認定不利於被告之事實，須依積極證據，苟積
    極證據不足為不利於被告事實之認定時，即應為有利於被告
    之認定，更不必有何有利之證據，最高法院30年上字第816
    號判例意旨可資參照。
  (二)檢察官認被告甲○○、乙○○涉犯前開罪嫌，無非係以：告
    訴代理人即亞培公司張泮崇之證詞用以證明被告等所販賣藥
    品係仿冒之偽藥、如附表五所示告訴人於警訊指述用以證明
    向被告等購買諾美婷遭詐騙之事實、鄭傑夫及吳承芳之帳戶
    交易明細用以證明被告甲○○利用該帳戶販賣仿冒偽藥、被
    告甲○○所發送簡訊明細用以證明被告甲○○自96年3月起
    （按應係95年3月之誤載）至97年6月間止接續販賣仿冒偽藥
    之事實、監視器翻拍照片19張證明被告乙○○為被告甲○○
    郵寄包裹並代領款項之事實。訊據被告甲○○、乙○○均堅
    詞否認有上開犯行，被告甲○○辯稱：檢察官起訴的犯罪事
    實與我無關，本案搜索過程中，並沒有在我家搜到有關買或
    賣偽藥的相關證物，且檢察官所指的IP均非我所使用，鄭傑
    夫帳戶與吳承芳帳戶也都與我無關等語。被告乙○○則辯稱
    ：我不知道甲○○在做什麼。我不知道寄的是什麼東西，甲○○叫我下去領錢，我只知道我是拿卡片去領錢而已，因為
    甲○○跟我說，叫我幫他去領錢，然後我拿了提款卡就去領
    出來這樣子而已等語。
  (三)本院查：
  1.如附表五所示告訴人雖於警訊時均指稱曾在HAPPY GO網站購
    買諾美婷，另參酌鄭傑夫及吳承芳之帳戶交易明細及三竹公
    司所提供之簡訊明細暨IP位址等資料，固可證明被告甲○○
    確有販賣「諾美婷」予如附表五所示之人，惟如附表五所示
    告訴人所購買之諾美婷均已用罄，亦未留存任何包裝以供辨
    識其外觀或鑑驗其成分，尚難僅憑上開告訴人之指訴，即推
    斷被告等所販賣之諾美婷均係偽藥。
  2.其次，告訴代理人即亞培公司張泮崇雖於警訊時指訴被告甲○○所販賣之諾美婷係偽藥，然其主要係以刑事局所購買之
    諾美婷鋁箔包裝之批號效期與美商亞培公司標示不符，且該
    批號並不存在於該公司所生產之產品為據（見偵字第3146號
    卷(一)第113頁），則附表五所示告訴人所購買之諾美婷既均
    未扣案，亦難憑上開告訴代理人之指訴，認定被告甲○○販
    賣予附表五所示之人的諾美婷均係偽藥。
  3.再者，監視器翻拍照片雖可證明被告乙○○有參與附表三編
    號1所示犯行之實施，業如前述，然監視器所拍攝時間為98
    年5月7日、同年5月8日、同年5月13日，尚無從佐證被告乙○○亦參與除附表三編號1以外之附表二、三、五其他犯行
    ，或與被告甲○○間有何犯意聯絡及行為分擔。
  (四)此外，查無其他積極證據足認被告甲○○、乙○○有何此部
    分犯行，此部分核屬不能證明被告等犯罪，原應為無罪之諭
    知，惟起訴書認此部分與前揭論罪科刑之犯行，有包括一罪
    之關係，爰不另為無罪之諭知，併此敘明。
據上論斷，應依刑事訴訟法第369 條第1 項前段、第364 條、第
299 條第1 項前段、第300 條，藥事法第83條第1 項，商標法第
82 條 、第83條，刑法11條、第28條、第216 條、第210 條、第
220條第1項、第55條前段、第51條第5款、第38條第1項第2款，
中華民國96年罪犯減刑條例第2條第1項第3款、第7條，判決如主
文。
本案經檢察官鍾鳳玲到庭執行職務。
中    華    民    國    99    年     2    月    8     日
                   智慧財產法院第一庭
                         審判長法  官  李得灶
                               法  官  汪漢卿
                               法  官  林欣蓉
上正本證明與原本無異。
如不服本判決，應於收受送達後10日內向本院提出上訴書狀（應
敘述具體理由並附繕本）。
中    華    民    國    99    年     2    月    8     日
                               書記官  周其祥
附錄論罪科刑法條：
藥事法第83條第1項：
明知為偽藥或禁藥，而販賣、供應、調劑、運送、寄藏、牙保、
轉讓或意圖販賣而陳列者，處7年以下有期徒刑，得併科新臺幣5
百萬元以下罰金。
商標法第82條：
明知為前條商品而販賣、意圖販賣而陳列、輸出或輸入者，處
1年以下有期徒刑、拘役或科或併科新臺幣5萬元以下罰金。
商標法第83條：
犯前二條之罪所製造、販賣、陳列、輸出或輸入之商品，或所提
供於服務使用之物品或文書，不問屬於犯人與否，沒收之。
刑法第216 條：
行使第210條至第215條之文書者，依偽造、變造文書或登載不實
事項或使登載不實事項之規定處斷。
刑法第210條：
偽造、變造私文書，足以生損害於公眾或他人者，處5年以下有
期徒刑。
刑法第220條：
在紙上或物品上之文字、符號、圖畫、照像，依習慣或特約，
足以為表示其用意之證明者，關於本章及本章以外各罪，以文書
論。
錄音、錄影或電磁紀錄，藉機器或電腦之處理所顯示之聲音、影
像或符號，足以為表示其用意之證明者，亦同。


司法院資訊處製作；財團法人民間司法改革基金會備份。
